臺灣花蓮地方法院民事判決　　　　　　　98年度家訴字第24號
原　　　告　賴靖渝
被　　　告　陸建成
訴訟代理人　簡燦賢律師
複 代理 人　吳秋樵律師
上列當事人間請求夫妻財產剩餘分配事件，本院於100年1月20日
言詞辯論終結，判決如下：
    主  文
被告應給付原告新臺幣壹佰壹拾柒萬參仟伍佰玖拾玖元及自民國
99年1月6日起至清償日止，按週年利率5%計算之利息。
原告其餘之訴駁回。
訴訟費用由被告負擔十分之四，餘由原告負擔。
本判決原告勝訴部分於原告以新台幣肆拾萬元供擔保後得假執行
。
原告其餘假執行之聲請駁回。
    事實及理由
一、按訴狀送達後，原告不得將原訴變更或追加他訴，但請求之
    基礎事實同一、擴張或減縮應受判決事項之聲明者，不在此
    限，民事訴訟法第255條第1項第2款、第3款分別定有明文。
    本件原告原起訴請求被告依夫妻剩餘財產分配之法律關係，
    給付原告新臺幣（下同）100萬元，嗣於98年12月28日具狀
    更改請求金額為300萬元（詳本院卷第97頁），核其請求之
    基礎事實同一，僅為擴張應受判決事項之聲明，揆諸上揭規
    定，應予准許。
二、原告起訴主張略以：
（一）原告與被告陸建成前於94年6月30日結婚，婚後未約定夫
      妻財產制，嗣兩造於96年8月14日離婚，而兩造婚姻期間
      未曾為夫妻財產制之特別約定，且離婚協議亦未就夫妻之
      財產有任何之約定，原告自得依民法第1030條之1規定向
      被告請求分配夫妻剩餘財產之差額。
（二）被告於96年8月14日協議離婚時，其名下有座落於花蓮縣
      花蓮市○○段第1521號及第1522之3號地號之土地及其上
      同段第7號及查封第2183號建號之建物（下稱系爭房地）
      ，上開房地係於兩造婚姻期間購賣買賣及增蓋所得，經李
      錦堂建築師事務所鑑價結果，評估系爭房地的土地部分價
      值7,206,803元、建物部分價值2,432,208元、增建部分價
      值2,484,977元，共計總價值為12,123,988元。且被告另
      有存款135萬元，扣除被告之貸款餘額4,900,000元，被告
      尚有8,573,988元之剩餘財產可供分配，反觀原告於離婚
      時負債130元多萬，無剩餘財產可分配。是以兩造夫妻剩
      餘財產之差額為8,573,988元。故原告可得向被告請求之
      夫妻剩餘財產差額之半數即為4,286,994元。
（三）對被告答辯之陳述：
   1、系爭房地之價格：
    (1)同段第1521號地號土地價估為低估：依據廉誠不動產估價
      師所舉附近土地出售實例，其中96年11月間出售之土地，
      成交價為每平方公尺為52,000元至58,000元，而本件鑑定
      基準日之96年8月14日。原告無法理解為何被低估為每公
      尺47,730元。
    (2)建物單以成本法估價不合常規，且鑑定價格亦過低。
   2、被告所稱婚後債務部分：
    (1)被告資力充裕，平均有135萬元持續之定期存款，不可能
      在上開期間向簡哲煜、蔡建國、黃文仁等人借款、亦無可
      能向父母借貸。被告復於95年3月28日獲得房屋撥款450萬
      元，當日轉出312萬元，帳戶尚留1,379,950元，更證明被
      告根本不欠錢花用。另依被告用錢習慣；如有需要，會向
      銀行辦理信用貸款，並立即清償完畢，無需向向簡哲煜、
      蔡建國、黃文仁等人借款。
    (2)被告辯稱向友人及父母借款達700餘萬元，均用以起造房
      屋，然依據廉誠不動產估價師事務所出具之報告，鑑定建
      物價格為2,705,699元，較符合原告記憶中兩造婚姻關係
      存續期間因建屋所需支出之花費200餘萬元，是被告之借
      款答辯根本不是事實。
    (3)被告母親所交付之105萬元部分係贈與而非借貸，該贈與
      已用於增建新屋，不應視為被告之負債而予以扣除。
（四）綜上，本件原告可得向被告請求之夫妻剩餘財產差額為實
      為3,611,994元，爰於2年法定期間內，依民法第1030條之
      1 規定起訴請求被告應給付原告300萬元等語。
（五）並聲明：
   1、被告應給付原告300萬元及自起訴狀繕本送達翌日即99年1
      月6日起至清償日止，按週年利率5%計算之利息。
   2、願供擔保，請准宣告假執行。
三、被告對原告主張兩造業於96年8月14日離婚而系爭房地係於
    兩造婚姻關係存續期間所取得等情並不爭執，然答辯意旨略
    以：
（一）就系爭房地價格部分：
   1、兩造於96年8月14日離婚，自應以當時之房價為鑑定內容
      ，原告稱系爭房地價格12,123,988元，然據李錦堂建築師
      事務所提出之系爭不動產之鑑價報告，鑑價時間為98年11
      月已是景氣明顯回昇之時，況建築師專業不在鑑定房地價
      格，應以不動產估價師方屬專業，且該鑑價內容，明顯偏
      高與市場行情不符。
   2、系爭房地依雙方共同合意之估價師即廉誠不動產估價師為
      本件評估價格，其結果：國風段第1521號地號土地價值為
      3,388,830元、同段第1522-3號地號土地價值為1,922,190
      元、同段第7號建號建物價值為1,226,430元、同段第2183
      號建號建物價值為2,705,699元(估價報告書誤載為2,705,
      399元)、總價值為9,243,149元。
（二）被告與原告結婚時因景氣狀況不佳，已在負債情形，嗣為
      在花蓮地區立足，是以復將窗簾店遷移至花蓮地區，並購
      買系爭房屋以討好原告，但此部分不是基於向父母借款，
      即是向好友借款，均屬兩造婚姻關係存續中之負債被告婚
      後負債借款部分，以下貸款合計為11,906,000元：
   1、責任有限花蓮第二信用合作社（下稱花蓮二信）房屋貸款
      餘額490萬元。
   2、向被告父親陸明川借款計60萬元：於95年4月3日向被告父
      親陸明川借款30萬元、96年1月18日復向父親借款30萬元
      ，此有被告所有花蓮第二信用合作社營業部000-0000號存
      摺可憑（被證一藍色線部分）。借款用途是支付系爭房屋
      增建部分所用（包括支付鐵工、泥水等）。
   3、向被告母親高勝美借款計160萬4千元部分：於95年2月21
      日向被告之母高勝美借款9萬8千元、於同年3月10日向被
      告之母借款105萬元，同年4月3日、4月17日及8月14日分
      別向被告之母借款20萬元、15萬6千元及10萬元。上揭款
      項借款用途，均屬陸續支付房屋工程款（包括水電、鐵工
      、水泥等）。
   4、向訴外人簡哲煜借款計210萬元部分：94年10月11日被告
      向訴外人簡哲煜借款60萬元、以返還被告之父親陸明川支
      付之結婚費用；95年1月26日復向簡哲煜借款30萬元，以
      作為購買系爭房屋之自備款的一部分、95年6月5日向簡哲
      煜借款40萬元、95年8月4日向簡哲煜借款20萬元、95年12
      月8日向簡哲煜借款20萬元、96年3月15日向簡哲煜借款20
      萬元、96年7月2日向簡哲煜借款20萬元。上皆借款均是簡
      哲煜以現金支付。
   5、向訴外人蔡建國借款計120萬元部分：94年8月17日向訴外
      人蔡建國借款26萬元、同年10月6日向蔡建國借款4萬元，
      以作為花蓮店即窗飾界窗簾店之週轉金；95年12月8日及
      96年2月5日向蔡建國借款10萬元及80萬元，以支付房屋增
      建部分所需支出之工程款。
   6、向訴外人黃文仁借款計30萬元部分：94年12月7日向訴外
      人黃文仁借款10萬元，以支付花蓮店（上皆窗飾界窗簾店
      ）之房組、薪資等之用，有匯款存摺記錄可稽；95年10月
      20 日、96年1月24日分別向黃文仁借款10萬元，以支付房
      屋增建工程款，上皆借款均於97年11月10日已清償。
   7、向訴外人林文義借款計80萬元部分：96年1月23日向訴外
      人林文義借款80萬元，以支付房屋裝潢、油漆、水電、水
      泥工之尾款。
   8、向訴外人林文貴借款計40萬元部分：95年9月27日向訴外
      人林文貴借款25萬元、同年11月24日復借款15萬元，也是
      支付房屋之工程款。
（三）綜上，被告離婚時其財產扣除負債後，已無剩餘財產可供
      分配，故原告請求分配剩餘財產300萬元部分實屬無據云
      云。
（四）又原告與被告結婚2年多來，並未外出工作共同分擔家計
      ，且多次長時間不告而別離家，是縱認被告尚有剩餘財產
      可供分配，依民法第1030條之1規定，亦應另行衡酌分配
      比例或免除之。
（五）並聲明：原告之訴及假執行之聲請均駁回。
四、兩造協議簡化爭點整理如下：
（一）兩造不爭執事項：
   1、兩造於民國94年6月30日結婚，婚後未約定夫妻財產制，
      嗣兩造於96年8月14日離婚，離婚時雙方亦未拋棄剩餘財
      產分配請求權。
   2、被告於婚姻關係存續中之95年3月2日購入系爭花蓮市○○
      路490號房屋及該所坐落之系爭土地。
   3、被告於95年間開始並完成對前揭中華路490號房屋增建之
      事實，其增建部分為花蓮縣花蓮市○○段第2183建號建物
      。
   4、兩造離婚時，前揭花蓮市○○路490號之房屋及該所坐落
      之土地尚向有限責任花蓮第二信用合作社貸款新台幣490
      萬元，義務人為被告。
   5、原告於離婚時名下無可供分配之剩餘財產，亦無負債。
   6、系爭房地經兩造合意經鑑定機關廉誠不動產估價師事務所
      鑑定結果，鑑價金額為9,243,149元。
（二）兩造協議爭點限縮如下：
   1、兩造可得分配之剩餘財產金額為何？
      (一) 前開不爭執事項所列不動產價格為多少？
      (二) 被告於離婚時之存款及負債各若干？
   2、兩造剩餘財產分配以多少金額為合理？
五、本院之判斷：
（一）按夫妻未以契約訂立夫妻財產制者，除本法另有規定外，
      以法定財產制，為其夫妻財產制。夫或妻之財產分為婚前
      財產與婚後財產，由夫妻各自所有。不能證明為婚前或婚
      後財產者，推定為婚後財產；不能證明為夫或妻所有之財
      產，推定為夫妻共有。夫或妻婚前財產，於婚姻關係存續
      中所生之孳息，視為婚後財產。夫妻以契約訂立夫妻財產
      制後，於婚姻關係存續中改用法定財產制者，其改用前之
      財產視為婚前財產。民法第1005條、91 年6月26日修正公
      布之民法第1017條定有明文。次按法定財產關係消滅時，
      夫或妻現存之婚後財產，扣除婚姻關係存續中所負債務後
      ，如有剩餘，其雙方剩餘財產之差額，應平均分配。但下
      列財產不在此限：一因繼承或其他無償取得之財產。二慰
      撫金。91年6月26日修正公布之民法第1030條之1第1項亦
      有明文。本件兩造既不爭執係於94年6月30日結婚，婚後
      未約定夫妻財產制，嗣於96年8月14日離婚，離婚時雙方
      亦未拋棄剩餘財產分配請求權等事實，並有戶籍謄本附卷
      可按，堪信為真實，則依前開條文規定，兩造婚後係以法
      定財產制為夫妻財產制，於99年1月6日兩造法定夫妻財產
      制消滅時，有關夫妻財產制之相關規定，自應依91年6月
      26日修正公布之條文辦理，合先敘明。
（二）次按夫妻現存之婚後財產，其價值計算以法定財產制關係
      消滅時為準，91年6月26日增訂公布之民法第1030條之4前
      段亦有明文。是兩造現存之婚後財產自應以96年8月14日
      離婚時即法定財產制關係消滅時為價值計算之基準。茲就
      兩造協議之爭點得心證之理由敘明如下：
   1、兩造可得分配之剩餘財產金額為何？
      (一)系爭房地之價格：原告主張系爭房地價格為12,123,988
        元，雖舉據李錦堂建築師事務所之不動產鑑估報告書以
        為據，然為被告所否認，並以前詞置辯，經查，該報告
        書並未載明其鑑價所依據之基礎資料及鑑價方法，亦未
        載明是否係以兩造離婚時即96年8月14日當時之房價為
        鑑定內容，況建築師專業不在鑑定房地價格，是其鑑價
        結果，實難為本院判斷之依據，又兩造嗣後合意由廉誠
        不動產估價師事務所鑑定之結果，國風段第1521號地號
        土地價值3,388,830元、同段第1522-3號地號土地價值
        1,922,190元、同段第7號建號建物價值1,226,430元、
        同段第2183號建號建物價值2,705,699元（估價報告書
        誤載為2,705,399元），總價值為9,243,149元之事實，
        有該事務所提出之不動產估價報告書一份附卷可參，衡
        之該報告就估價方法之選定及理由、評估過程、價格結
        論，均詳為分析說明，並將其及所依據評估之相關資料
        均附於報告書內，且為兩造合意送鑑定之專業單位，其
        鑑定結果自堪以採認，足做為兩造離婚時系爭房地之價
        格認定依據。
      (二)兩造離婚時被告之存款：經查，被告截至96年8月14日
        止，，活期儲蓄存款餘額為173,722元，此外並無定期
        存款之事實，有有限責任花蓮第二信用合作社（下稱花
        蓮二信）函附卷可憑（詳本院卷第299頁），原告亦不
        爭執被告除花蓮二信外無其他往來之金融機構，是此部
        分事實，堪以認定。
      (三)兩造離婚時被告之負債：
        按民事訴訟如待證事實陷於真偽不明之狀態時，為求發
        現真實並促進訴訟，應依舉證責任分配之原則，命負舉
        證責任之人提出證據，再本於調查證據之結果，斟酌全
        辯論意旨，依證據評價（自由心證）判斷事實之真偽。
        而關於舉證責任分配之原則，民事訴訟法第277條規定
        ：「當事人主張有利之事實者，就其事實有舉證責任。
        但法律別有規定，或依其他情形顯失公平者，不在此限
        。」，乃具有高度抽象性與概括性之規定，必須於個案
        中予以具體化，故在原告請求確認債權不存在之訴，如
        被告主張其債權存在時，應由被告就債權存在之事實負
        舉證責任。如被告已證明其債權存在，而原告主張該債
        權已因清償而消滅，則對於清償之事實，應由原告負舉
        證之責任。而債權是否已清償，固屬事實審法院之職權
        ，但其認定不得違反經驗法則及論理法則。所謂經驗法
        則，係指由社會生活累積的經驗歸納所得之法則而言；
        凡日常生活所得之通常經驗及基於專門知識所得之特別
        經驗均屬之。所謂論理法則，係指依立法意旨或法規之
        社會機能就法律事實所為之價值判斷之法則而言。倘原
        告就其主張清償之事實，所提出之證據，依經驗法則及
        論理法則，已足使法院形成確信時，即應由被告對該待
        證事實之相反事實提出證據反駁，以動搖法院原就待證
        事實所形成之確信，否則即應就事實真偽不明之狀態承
        擔此一不利益，方符合舉證責任分配之原則（最高法院
        99 年度台上字第1633號民事判決參照）。本件被告否
        認原告所主張系爭債務存在，則舉證責任分配之原則應
        由被告就系爭債務存在負責。又按消費借貸者，謂當事
        人一方移轉金錢或其他代替物之所有權於他方，而約定
        他方以種類、品質、數量相同之物返還之契約，民法第
        474條第1項著有明文。是以被告就其受移轉金錢或其他
        代替物之所有權及借貸合意負舉證責任。經查：
        (1)兩造離婚時，被告因系爭房地尚餘490萬元之貸款未
          清償之事實，為兩造所不爭執且有花蓮二信之回函附
          卷可佐，自堪信為真實。
        (2)被告主張積欠其父李明川共計60萬元、其母高勝美共
          計1,604,00 0元部分：被告主張其父李明川於95年4
          月30日及96年1月18日借貸予其各30萬元，其母高勝
          美於95年2月21日、95年3月10日、95年4月3日、95年
          4 月17日、95年8月14日借予其98,000元、1,050,000
          元、200,000元、156,0 00元、100,000元，共計
          1,604,000元。固提出其存摺所示之存款記錄以為證
          （見本院卷第109、110、113頁、第115頁、第116頁
          、第117頁頁），然就其父李明川部分，該存款記錄
          僅能證明有現金存入之事實，尚難證明現金來源及存
          入之原因事實為何，而其母高勝美部分雖均以匯款方
          式匯入，然父母與子女之間縱有金錢往來亦乃常情，
          尚難以之即認為有借貸之事實，被告此部分主張既經
          原告否認，復未舉他證以實其說，自足難採。
        (3)被告主張積欠簡哲煜計210萬元部分：被告主張其餘
          94 年10月11日、95年1月26日、95年6月5日95年8月4
          日、95年12月8日、96年3月15日、96年7月2日向簡哲
          煜借款60萬元、30萬元、40萬元、20萬元、20萬元、
          20萬元、20萬元等語，固據提出本票7紙、借款收據2
          張以為證（見本院卷第116頁至第120頁）。然本票為
          無因證券，被告仍應就係因借款而簽發系爭本票之原
          因事實加以舉證，又消費借貸為要物契約，被告所提
          出之借款收據上並未載明已借到系爭款項，原告既否
          認被告有借用系爭款項之事實，被告亦未能舉證證明
          與簡哲煜間有借貸系爭款項且簡哲煜已將借款交付之
          事實，自難認其主張為真實可採。
        (4)被告主張積欠蔡建國計120萬元部分：被告主張其於
          94 年8月17日、同年10月6日、95年12月8日及96年2
          月5日向蔡建國借款26萬元、4萬元、10萬元及80萬元
          等語，業據提出匯款記錄以為證（見本院卷122頁至
          第125頁），核與證人蔡建國到庭證述之情節相符（
          見本院卷第169頁至第170頁筆錄），足認兩造間有消
          費借貸關係，是被告  此部分與事證相符，自可採為
          真實。至原告辯稱上揭款項是蔡建國合夥作定置漁場
          之用非借  貸關係云云，未舉證以實其說，自不足採
          。
        (5)被告主張積欠黃文人計30萬元部分：被告主張其於94
          年12月7日、95年10月20日、96年1月24日向黃文仁各
          借款10萬元等語，業據提出存入託收票面額10萬元為
          證（見本院卷第126頁），核予證人證人黃文人證述
          情節相符（見本院卷第211頁），綜上證言及匯款紀
          錄，足認兩造間有消費借貸，是被告此部分與事證相
          符，自可採為真實。至原告辯稱上揭款項是黃文人返
          還予被告之金錢往來等情非屬借貸關係云云，未舉證
          以實其說，自不足採。
        (6)被告主張積欠林文義80萬元部分：被告主張其於96年
          1月23日向林文義借款80萬元，業據提出被告存摺所
          示林文義跨行匯入80萬元為證（見本院卷第127頁）
          ，核予證人林文義證述情節相符（見本院卷第169頁
          筆錄），綜上證言及匯款紀錄，足認兩造間有消費借
          貸，是被告  此部分與事證相符，自可採為真實。至
          原告辯稱上揭款項是林文義曾逃債已無資力借予被告
          上開款項云云，未舉證以實其說，自不足採。
        (7)被告主張積欠林文貴計40萬元部分：被告主張其於95
          年9月27日、同年11月24日向林文貴借款25萬元及15
          萬元等語，固據提出本票7紙以為證（見本院卷第128
          頁）。然如前所述，本票為無因證券，被告仍應就係
          因借款而簽發系爭本票之原因事實加以舉證，又消費
          借貸為要物契約，被告亦未能舉證證明林文貴已將借
          款交付之事實，自難認其主張為真實可採。
        (8)綜上，被告主張積欠花蓮二信蔡建國、黃文人、林文
          義各490萬元、120萬元、30萬元、80萬元部分，應堪
          信為真實，其餘主張則難認以舉證實說，自不足採，
          是被告之負債共計為720萬元（計算式：490+120+30+
          80=720）。
      (四)從而，被告離婚時之積極財產為價值9,373,476元之系
        爭房地以及花蓮二信之存款173,722元，負債則為720萬
        元，是被告離婚時可供分配之剩餘財產經計算後為
        2,347,198元（0000000+000000-0000000=0000000）。
   2、兩造剩餘財產分配以多少金額為合理？
      (一)按平均分配剩餘財產顯失公平者，法院得調整或免除其
        分配額，固為民法第1030條之1第2項規定所明定，惟該
        條之立法理由為法定財產關係消滅時，以夫妻雙方剩餘
        財產之差額，平均分配方為公平，亦所以貫徹男女平等
        之原則，例如夫在外工作或經營企業，妻在家操持家務
        、教養子女備極辛勞，使夫得無內顧之憂，專心發展事
        業，其因此所增加之財產，不能不歸公於妻子之協力，
        則其剩餘財產，除因繼承或無償取得者外，妻自應有平
        均分配之權利。惟夫妻之一方有不務正業，或浪費成習
        等情事，於財產之增加並無貢獻，自不能使之坐享其成
        ，獲得非分之利益。此際如平均分配，顯失公平，應由
        法院酌減其分配額或不予分配。是剩餘財產分配請求權
        是否應酌減其分配額，應以獲得分配之一方是否有不務
        正業或浪費成習等情事為斷。
      (二)被告雖抗辯原告婚後長期未工作而賦閒在家，家中經濟
        仰賴被告工作支應，因認應依前揭規定酌減原告剩餘財
        產分配權利等語，然衡以兩造婚後被告既須外出工作，
        兩造並育有一名甫出生之子女，是縱認兩造婚後主要係
        由被告出外工作賺錢以維家庭生活所需，然原告在家照
        護子女，使被告上班工作無後顧之憂，其對財產增加之
        貢獻，並不遜於原告在外工作獲取金錢，故自不得僅以
        原告長期未工作，即剝奪原告得向被告就兩造婚姻關係
        存續期間，被告在外工作所增加之財產，請求其半數之
        權利，是被告前揭抗辯應酌減原告對剩餘財產分配請求
        之比例，即屬無據。被告雖又抗辯原告多次離家，然兩
        造家庭經濟既未因原告之前開不當行為，而增加不必要
        之鉅額開銷或致資產有顯著減損之情形，佐以被告亦未
        舉證證明原告多次不告離家之事實，被告以此抗辯原告
        均分兩造婚後剩餘財產一節顯失公平等情，本院亦難率
        予採認。
      (三)基於上情，被告抗辯依民法第1030條之1第2項規定酌減
        原告應分配之剩餘財產云云，委無可足。
六、從而，本件原告依民法第1030條之1之規定，起訴請求本院
    分配剩餘財產差額1,173,599元（0000000÷2=0000000 ）及
    自訴狀繕本送達翌日起即99年1月6日起至清償日止，按年息
    百分之五計算之利息，為有理由，應予准許，逾上開範圍之
    請求，即無理由，應予駁回。又原告陳明願供擔保，請准宣
    告假執行，就原告勝訴之部分，核無不合，故酌定相當之擔
    保金額，予以准許。至原告敗訴之部分，假執行之聲請已失
    所附，則應予駁回。
七、本件判決事實已臻明確，兩造其餘之攻擊或防禦方法，及未
    經援用之證據，經本院斟酌後，認為均不足以影響本判決之
    結果，自無逐一詳予論駁之必要，併此敘明。
八、結論：本件原告之訴為一部有理由，一部無理由，爰依民事
    訴訟法第79條、第390第2項、第392條第2項，判決如主文所
    示。
中    華    民    國     100   年    2    月    25    日
                    家事法庭    法  官  陳雅敏
以上正本係照原本作成。
如對本判決上訴，須於判決送達後20日之不變期間內，向本院提
出上訴狀。
中    華    民    國    100    年    3    月     1    日
                                書記官  唐千惠